【裁判字號】    99,台上,2316
【裁判日期】    991216
【裁判案由】    請求損害賠償等
【裁判全文】
最高法院民事判決            九十九年度台上字第二三一六號
上  訴  人  林順恩
訴訟代理人  張皓帆律師
被 上訴 人  永豐商業銀行股份有限公司
法定代理人  邱正雄
上列當事人間請求損害賠償等事件，上訴人對於中華民國九十九
年七月二十七日台灣高等法院第二審更審判決（九十九年度上更
(一)字第一八號），提起上訴，本院判決如下：
    主  文
原判決廢棄，發回台灣高等法院。
    理  由
本件被上訴人主張：上訴人於民國九十六年六月二十九日持偽造
之訴外人朱玲月即其前妻之印章，至伊所屬海山分行，盜領朱玲
月所開立外幣存款帳戶（下稱系爭帳戶）內之存款金額美金十七
萬元，轉存入上訴人於該分行所設立外幣存款帳戶內。嗣朱玲月
於同年七月十三日至該分行補登存摺時發現帳務有誤，始發現上
情。伊即於同年八月十五日寄發存證信函催告上訴人返還盜領之
存款，惟上訴人迄今仍未返還等情，爰依不當得利、侵權行為之
法則，求為命：（一）先位聲明：上訴人應給付美金十七萬元本
息；（二）備位聲明：上訴人應給付新台幣（以下未註明美金者
，均同）四百七十一萬元本息之判決。
上訴人則以：朱玲月於八十二年間與伊結婚後即未工作，家庭經
濟來源均靠伊工作所得，伊將工作所得以信託方式存入朱玲月之
帳戶，是朱玲月之帳戶向來均交由伊使用。嗣伊與朱玲月於九十
六年六月間協商兩願離婚，條件之一即係將全部財產由雙方各分
得半數，伊係經朱玲月授權並交付印章、存摺，而領取系爭款項
，並無故意或過失不法侵害被上訴人權利。詎朱玲月預謀設計陷
害伊，故意交付材質相同，然印文不同之印章予伊，伊因不察而
以該枚印章提領系爭款項。縱認朱玲月於交付印章、存摺之際並
無授權之意思，然依民法第八十六條之規定，其授權之意思表示
仍屬有效，伊亦無侵害被上訴人權利，且伊係因與朱玲月協議而
取得系爭款項，自亦無不當得利可言。又伊曾向被上訴人要求解
除自願凍結之帳戶，並解約贖回全部基金，惟遭被上訴人拒絕，
致伊至少受有基金投資之損害共計一百二十五萬二千七百四十九
元，被上訴人應負債務不履行損害賠償責任，並據以主張抵銷等
語，資為抗辯。
原審維持第一審所為上訴人敗訴之判決，駁回其上訴，無非以：
依據朱玲月在原審法院九十七年度上訴字第二七○九號刑事訴訟
偵查中之指訴及證人陳淑貞之證述，朱玲月確未授權上訴人領取
系爭帳戶存款。且上訴人尚未提領系爭款項前，其資產合計約七
百六十五萬元；朱玲月名下則約有資產一千二百六十四萬一千零
五十四元，倘將系爭美金十七萬元歸由上訴人取得，則其名下之
財產將增加至約一千三百萬元，朱玲月財產則減為七百餘萬元，
縱扣除上訴人另稱有抵押貸款三百萬元，其分得財產亦高於朱玲
月約二百餘萬元，與上訴人所辯雙方協議各分得財產半數云云，
並不相符。上訴人復未提出其他證據證明其提領系爭款項係經朱
玲月授權，或係遭朱玲月設計陷害故意交付不符之印章之事實，
所辯其係朱玲月授權提領系爭存款云云，委無足採。又上訴人於
前揭時間，持用與朱玲月原留存印鑑不符之印章，前往被上訴人
所屬海山分行提領存款，被上訴人本不應准予提領，惟因被上訴
人所屬承辦人員一時不察，誤認該印章相符，竟准上訴人自系爭
帳戶內提領存款美金十七萬元，上訴人旋即又將該款項轉存入上
訴人於該分行所設立外幣存款帳戶內，則上訴人受領該美金存款
十七萬元即屬無法律上之原因，致被上訴人受有損害。雖朱玲月
起訴請求被上訴人損害賠償事件，嗣經彼等雙方成立訴訟上和解
，由被上訴人給付朱玲月四百七十一萬元，有台灣台北地方法院
九十七年度訴字第五四○一號和解筆錄足按。惟被上訴人得請求
上訴人返還之不當得利，仍應以上訴人所受利益即美金十七萬元
為準。從而被上訴人本於不當得利之法則，先位請求上訴人給付
美金十七萬元本息，為有理由，應予准許。又該先位之訴既經准
許，則被上訴人備位之訴，請求上訴人給付四百七十一萬元本息
部分，即屬毋庸審究等詞，為其判斷之基礎。
按不當得利乃對於違反公平原則之財產變動，剝奪受益人所受利
益，以調整其財產狀態為目的，並以無法律上之原因而受利益致
他人受損害為基礎，依法律之規定而發生債的關係，倘無損害（
既存財產之積極減少或應得利益之消極喪失）即無由成立不當得
利，此觀民法第一百七十九條規定自明。查上訴人盜領之存款固
係十七萬元美金，然被上訴人與訴外人朱玲月僅以四百七十一萬
元和解（見原審卷第四一、四二頁），為原審所認定之事實。則
被上訴人所受之損害是否仍為美金十七萬元，及被上訴人得否請
求上訴人返還不當得利美金十七萬元，即有進一步探求之必要。
原審未遑推闡明晰，逕以上揭理由，為上訴人不利之判決，不免
速斷。又被上訴人先位聲明是否有理由，既尚待事實審調查審認
，則其備位聲明部分自屬無可維持，應併予廢棄。上訴論旨，指
摘原判決不當，求予廢棄，非無理由。
據上論結，本件上訴為有理由。依民事訴訟法第四百七十七條第
一項、第四百七十八條第二項，判決如主文。   
中    華    民    國  九十九  年   十二   月   十六   日
                      最高法院民事第五庭
                          審判長法官  劉  福  聲  
                                法官  黃  義  豐  
                                法官  劉  靜  嫻  
                                法官  袁  靜  文  
                                法官  李  慧  兒  
本件正本證明與原本無異
                                      書  記  官  
中    華    民    國  九十九  年   十二   月  二十八  日
                                                       s

司法院資訊處製作；財團法人民間司法改革基金會備份。
